臺灣桃園地方法院民事判決
108年度重訴字第99號
原      告  宋宏方  
訴訟代理人  吳宜星律師
被      告  劉平一  
訴訟代理人  劉騰安  
被      告  劉錦中  
            劉錦城  
            劉錦興  
            劉錦發  

            劉錦平  
            劉金枝  
            劉金美  
            劉呂鴻  
            劉孟淮（兼劉孟富之承受訴訟人）

            劉孟坤（兼劉孟富之承受訴訟人）

            劉孟祥（兼劉孟富之承受訴訟人）

            劉凱光  
            劉凱珍  
            劉春郎  
            劉祝旭  
            劉慶富  
            劉慶財  
            劉慶福  
            劉屘玉  
            劉圳祥  

            黃幸助  
            劉家宏  
上  一  人
訴訟代理人  劉許金枝
被      告  劉玉蘭  
            劉士誠  
            劉香吟  

            劉千僡  
兼上 五 人
共      同
訴訟代理人  歐劉滿  
上  一  人
訴訟代理人  劉伯君  
被      告  胡家誠  
            黃德鎮  
            余黃春秋
            高黃春英
            劉明雄  
            高金星  
            高嘉臨  
            賴沁榆  
            劉信宏  
            劉育松  
            黃瑞華  
            吳瑞彩  
上八人共同
訴訟代理人  葉繼升律師
被      告  劉蔡芹妹(即劉添光之承受訴訟人)

            劉明寬(即劉添光之承受訴訟人)

            劉明鐵(即劉添光之承受訴訟人)

            劉明遠(即劉添光之承受訴訟人)

            許蕙蘭(即許劉菊妹之承受訴訟人)


            王燕玉（即黃德隆之承受訴訟人）


            黃世杰（即黃德隆之承受訴訟人）


            黃秋蓮（即黃德隆之承受訴訟人）

            詹富為（即許貴華之承受訴訟人）

            詹智媛（即許貴華之承受訴訟人）

            王劉美珠（即劉孟富之承受訴訟人）

            劉芮均（即劉孟富之承受訴訟人）

上列當事人間請求分割共有物事件，於民國110年12月8日辯論終
結，本院判決如下：
    主      文
一、被告劉蔡芹妹、劉明寬、劉明鐵、劉明遠應就被繼承人劉添
    光所遺坐落桃園市○鎮區○○○○○○○地號土地之所有權應有部分
    各一六○分之六，辦理繼承登記。
二、被告劉孟淮、劉孟祥、劉芮均、王劉美珠應就被繼承人劉孟
    富所遺坐落桃園市○鎮區○○○地號土地之所有權應有部分一六
    ○分之五及坐落桃園市○鎮區○○○地號土地之所有權應有部分
    八十分之三，辦理繼承登記。
三、被告詹富為、詹智媛應就被繼承人許貴華所遺坐落桃園市○
    鎮區○○○○○○○地號土地之所有權應有部分各三二○○分之九，
    辦理繼承登記。
四、被告王燕玉、黃秋蓮、黃世杰應就被繼承人黃德隆所遺坐落
    桃園市○鎮區○○○地號土地之所有權應有部分一六○分之二、
    八○○分之二一，辦理繼承登記。
五、兩造共有桃園市○鎮區○○○○○○○地號土地，分割方法如附圖一
    及附表二、附表三所示。　　
六、原告其餘之訴駁回。
七、訴訟費用由兩造按附表一「訴訟費用負擔比例」欄所示之比
    例負擔。　　
    事實及理由
壹、程序部分：
一、按不變更訴訟標的，而補充或更正事實上或法律上之陳述，
    非為訴之變更或追加，亦為民事訴訟法第256條所明定。本
    件原告起訴時訴之聲明為：「㈠兩造共有坐落桃園市平鎮區
    鎮興段793地號土地（下稱793地號土地）准予分割。分割方
    案如起訴狀附圖1之A所示。㈡兩造共有坐落桃園市平鎮區鎮
    興段794地號土地（下稱794地號土地）准予分割。分割方案
    如起訴狀附圖1之B所示。」（見本院中壢簡易庭107年度壢
    司調字第30號卷，下稱調解卷，第7頁）；嗣於民國110年12
    月3日具狀更正聲明為：「㈠被告劉蔡芹妹、劉明寬、劉明鐵
    、劉明遠應就被繼承人劉添光所遺坐落794地號土地所有權
    （公同共有權利範圍160分之6）、793地號土地所有權（公
    同共有權利範圍160分之6）辦理繼承登記。㈡被告劉孟淮、
    劉孟祥、劉芮均、王劉美珠應就被繼承人劉孟富所遺坐落79
    4地號土地所有權（公同共有權利範圍80分之3）、793地號
    土地所有權（公同共有權利範圍160分之5）辦理繼承登記。
    ㈢被告許蕙蘭、詹富為、詹智媛應就被繼承人許劉菊妹所遺
    坐落794地號土地所有權（公同共有權利範圍1600分之9）、
    793地號土地所有權（公同共有權利範圍1600分之9）辦理繼
    承登記。㈣被告王燕玉、黃秋蓮、黃世杰應就被繼承人黃德
    隆所遺坐落794地號土地所有權（公同共有權利範圍160分之
    2、800分之21）辦理繼承登記。㈤兩造共有之793地號土地及
    794地號土地（以下合稱系爭土地）應分割如附圖一及附表
    二、附表三所示。」（見本院卷三第52頁）。經核原告所為
    之更正，僅係補充更正其事實上之陳述，並非訴之變更或追
    加，先予敘明。
二、次按「當事人喪失訴訟能力或法定代理人死亡或其代理權消
    滅者，訴訟程序在有法定代理人或取得訴訟能力之本人承受
    其訴訟以前當然停止」、「他造當事人，亦得聲明承受訴訟
    」、「聲明承受訴訟，應提出書狀於受訴法院，由法院送達
    於他造」，民事訴訟法第170條、第175條第2項及第176條分
    別定有明文。次按「原告於判決確定前，得撤回訴之全部或
    一部。但被告已為本案之言詞辯論者，應得其同意」、「訴
    之撤回應以書狀為之」，民事訴訟法第262條第1、2項亦有
    明定。經查：
　㈠被告劉添光於本件訴訟繫屬中之108年11月6日死亡，由劉蔡
    芹妹、劉明寬、劉明鐵及劉明遠為其繼承人，且查無繼承人
    聲明拋棄繼承，經原告於108年12月19日具狀聲明由劉添光
    之全體繼承人承受訴訟，並由本院將該狀送達上開繼承人，
    有民事聲明承受訴訟狀、繼承系統表、戶籍謄本、本院送達
    證書及臺灣士林地方法院109年1月31日士院彩守少109查詢
    字第1090201488號函在卷可考（見本院卷一第245至255頁、
    第259至265頁、第279頁）。
　㈡被告黃德隆於本件訴訟繫屬中之110年3月30日死亡，由王燕
    玉、黃世杰及黃秋蓮為其繼承人，且查無繼承人聲明拋棄或
    限定繼承，經原告於110年5月27日具狀聲明由黃德隆之全體
    繼承人承受訴訟，並由本院將該狀送達上開繼承人，此有黃
    德隆之家事事件公告查詢結果、民事聲明承受訴訟狀、繼承
    系統表、戶籍謄本及本院送達證書在卷可考（見本院卷二第
    379至397頁、本院三第6頁）。
　㈢被告許劉菊妹於本件訴訟繫屬中之108年3月19日死亡，由許
    豐昇、許貴華及許蕙蘭為其繼承人，且查無繼承人聲明拋棄
    或限定繼承，經原告於109年10月13日具狀聲明由許劉菊妹
    之全體繼承人承受訴訟，並由本院將該狀送達上開繼承人，
    此有民事聲明承受訴訟狀、繼承系統表、戶籍謄本、本院送
    達證書及臺灣高雄地方法院109年11月3日雄院和民字地0000
    000000號函在卷可考（見本院卷二第263至279、第295頁）
    ；嗣許劉菊妹所遺系爭土地之應有部分，經許貴華、許蕙蘭
    於108年5月9日以分割繼承為原因辦理繼承登記，而原告於1
    10年1月7日具狀撤回對許豐昇之起訴，此有系爭土地之土地
    登記公務用謄本、民事撤回狀在卷可考（見本院卷二第61、
    85、357頁）；另許貴華於本件訴訟繫屬中之110年7月21日
    死亡，由詹富為及詹智媛為其繼承人，且查無繼承人聲明拋
    棄或限定繼承，復經原告於110年9月11日具狀聲明由許貴華
    之全體繼承人承受訴訟，並經本院將該狀送達上開繼承人，
    此有許貴華之家事事件公告查詢結果、民事聲明承受訴訟狀
    、繼承系統表、戶籍謄本及本院送達證書在卷可考（見本院
    卷二第413至425、本院卷三第4頁）。
　㈣被告劉孟富於本件訴訟繫屬中之110年10月11日死亡，由劉孟
    淮、劉孟坤、劉孟祥、劉芮均及王劉美珠為其繼承人，且查
    無繼承人聲明拋棄或限定繼承，經原告於110年11月5日具狀
    聲明由劉孟富之全體繼承人承受訴訟，並由本院將該狀送達
    上開繼承人，此有劉孟富之家事事件公告查詢結果、民事聲
    明承受訴訟狀、繼承系統表、戶籍謄本及本院送達證書在卷
    可考（見本院卷三第2頁、第12至42頁）。　
　㈤經核原告上開所為之聲明承受訴訟及撤回起訴，均與上開規
     定相符，應予准許。　　
三、本件除被告劉明雄、高金星、高嘉臨、歐劉滿、賴沁榆、劉
    信宏、劉育松、劉圳祥、劉家宏、劉玉蘭、劉士誠、劉香吟
    、劉千僡、黃瑞華、吳瑞彩以外，其餘被告經合法通知，均
    未於最後言詞辯論期日到場，核無民事訴訟法第386 條所列
    各款情形，爰依原告之聲請，由其一造辯論而為判決。
貳、實體部分：
一、原告主張：系爭土地分別由如附表一「793地號土地共有人
    」及「794地號土地共有人」欄所示之人共有，各共有人之
    應有部分分別如附表一「793地號土應有部分」及「794地號
    土應有部分」欄所示。而系爭土地之使用分區均為特定農業
    區，使用地類別亦均為農牧用地，是系爭土地為農業發展條
    例第3條第11款所指之耕地，於分割時自應受農業發展條例
    之限制。又系爭土地依其使用目的並無不能分割之情形，且
    兩造間亦未就系爭土地有不分割之協議。為此，爰依民法第
    824條之規定，請求將794地號土地分割如附圖一及附表二所
    示，將793地號土地分割如附圖一及附表三所示（下稱「原
    告分割方案」）等語。並聲明：如上開變更後之聲明。
二、被告答辯：
　㈠被告劉明雄、高金星、高嘉臨、賴沁榆、劉信宏、劉育松、
    黃瑞華、吳瑞彩（下稱被告劉明雄等人）略以：希望將794
    地號土地分割如附圖一及附表二所示。就793地號土地部分
    ，其南端設有劉氏墓園，此區域應由原告、黃幸助、高金星
    、高嘉臨以外之劉氏子嗣維持共有關係，不應由非劉氏子嗣
    之人就該墓園維持共有關係；另劉明雄、高嘉臨之配偶吳瑞
    彩、賴沁榆、劉信宏、劉育松均有使用793地號土地，希望
    分割後還能相鄰在一起，故希望分割如附圖二及附表四所示
    （下稱「劉明雄分割方案」）等語。
　㈡被告歐劉滿、劉家宏、劉玉蘭、劉士誠、劉香吟、劉千僡（
    下稱被告歐劉滿等人）略以：希望將794地號土地分割如附
    圖一及附表二所示。793地號土地部分，原告及其他被告於
    繼受該筆土地時，應已一併繼受劉氏墓園之持分，因此就墓
    園部分應由全體共有人按原應有部分比例維持共有；至於其
    他部分土地，就北、中區應由劉氏家族集中按各房分配，其
    餘按土地實際利用情形，即如附圖三編號D3部分由被告高嘉
    臨之配偶吳瑞彩種植肖楠、樟樹、櫸樹等經濟作物，編號D6
    部分由賴沁榆、劉信宏、劉種植稻米，編號D7部分由劉明雄
    種植稻米，故希望分割如附圖三及附表五所示（下稱「歐劉
    滿分割方案」）等語。　
　㈢被告劉錦平、劉錦城、劉錦中、劉錦發、劉金美、劉金枝略
    以：原告自何人取得系爭土地之應有部分，即應依原共有人
    使用之部分進行分割，不能將其他共有人使用之土地拿來分
    割，且本件是原告獨自要分割，應由原告負擔一切訴訟費用
    等語。
　㈣被告劉平一略以：就793地號土地同意原告之分割方案，至79
    4地號土地希望原物分割等語。
　㈤被告劉蔡芹妹、劉明寬、劉明鐵及劉明遠之被承受訴訟人劉
    添光曾到庭表示：就793地號土地同意原告之分割方案，系
    爭土地是給劉平一用，劉添光沒有使用，認為「原告分割方
    案」或是變價分割都可以接受等語。
　㈥被告劉慶富略以：劉慶富、劉凱光、劉凱珍、劉春良、劉祝
    旭、劉慶財、劉慶福、許劉菊妹、劉屘玉都是兄弟姊妹關係
    ，伊因為家住高雄，不知道土地使用狀況。
　㈦被告劉慶財略以：伊因為家住高雄，不知道土地使用狀況等
    語。
　㈧被告劉圳祥略以：非劉氏子嗣不應分得劉氏墓園，伊希望可
    以單獨所有分得之土地，但伊可以之後再跟劉呂鴻自行去地
    政事務辦理，本件訴訟同意以與劉呂鴻維持共有之方式分割
    等語。
  ㈨被告劉呂鴻略以：曾於108年7月24日履勘期日到場，惟未提
    出任何書狀或陳述。
  ㈩其餘被告均未於言詞辯論期日到場，亦未提出書狀作何聲明
    或陳述。　
三、本院得心證之理由：
　㈠原告請求如主文第1項至第4項所示之繼承登記，為有理由，
    惟原告請求許劉菊妹之繼承人辦理繼承登記部分應予駁回。
　1.按「因繼承、強制執行、徵收、法院之判決或其他非因法律
    行為，於登記前已取得不動產物權者，應經登記，始得處分
    其物權」，民法第759 條定有明文。而分割共有物乃係直接
    對共有物之權利有所變動，性質上屬處分行為，故共有不動
    產之共有人中有已死亡者，依民法第759 條規定，其繼承人
    自非先經登記，不得訴請分割共有物（最高法院68年度第13
    次民事庭會議決議參照）。然在該繼承人為被告之情形，為
    求訴訟經濟，原告可就請求繼承登記及分割共有物之訴合併
    提起，即以一訴請求該死亡之共有人之繼承人辦理繼承登記
    ，並請求該繼承人於辦理繼承登記後，與原告及其餘共有人
    分割共有之不動產（最高法院70年度第2 次民事庭會議決議
    參照）。
　2.查系爭土地之原共有人劉添光、黃德隆、劉孟富均已於本件
    訴訟繫屬中死亡，其等之繼承人迄未辦妥繼承登記，則原告
    就本件分割共有物訴訟，併同以訴之聲明第1項、第2項及第
    4項請求渠等繼承人應分別就前開被繼承人所有土地應有部
    分辦理繼承登記，即屬有據，應予准許。
　3.又系爭土地之原共有人許劉菊妹亦於訴訟繫屬中死亡，惟其
    應有部分業經許貴華、許蕙蘭於108年5月9日以分割繼承為
    原因辦理繼承登記，自無再請求許劉菊妹之繼承人辦理繼承
    登記之必要；惟許貴華復於本件訴訟繫屬中之110年7月21日
    死亡，由詹富為及詹智媛為其繼承人，迄未辦理繼承登記，
    而原告既已聲明請求被告許蕙蘭、詹富為、詹智媛就被繼承
    人許劉菊妹就系爭土地之所有權辦理繼承登記，則其自亦有
    請求被告詹富為、詹智媛就被繼承人許貴華就系爭土地之應
    有部分辦理繼承登記之意思，是關於原告訴之聲明第3項，
    就原告請求被告詹富為及詹智媛就許貴華所持有系爭土地應
    有部分辦理繼承登記部分，應予准許，而就原告請求許劉菊
    妹之繼承人就許劉菊妹應有部分辦理繼承登記部分，則應予
    駁回。
　4.至原告訴之聲明第1項至第4項雖均記載應辦理繼承登記之被
    繼承人權利範圍為「公同共有」，惟劉添光、黃德隆、劉孟
    富、許劉菊妹及許貴華就系爭土地之共有型態均為「分別共
    有」，有系爭土地之土地登記謄本可參（見本院卷二第43至
    87頁），是原告上開「公同共有」之記載應屬誤載，爰逕予
    更正，併此敘明。　
　㈡原告請求裁判分割系爭土地，為有理由。　
　  按「各共有人，得隨時請求分割共有物，但因物之使用目的
    不能分割或契約訂有不能分割之期限者，不在此限，民法第
    823條第1項定有明文。經查，系爭土地分之共有人分別如附
    表一所示，而共有人之應有部分分別如附表一「793地號土
    地應有部分」及「794地號土地應有部分」欄所示等情，有
    土地登記公務用謄本及異動索引附卷可稽（見本院卷二第43
    至147頁）；而系爭土地之使用編定為特定農業區農牧用地
    ，屬農業發展條例第3條第1項第11款之耕地，辦理分割時應
    符合農業發展條例第16條之規定，有桃園市平鎮地政事務所
    108年3月6日平地測字地0000000000號函可參（本院卷一第2
    1頁），除此之外，並無因物之使用目的不能分割之情形，
    兩造復無不為分割之約定，則原告請求分割系爭土地，即屬
    有據。
　㈢794地號土地應分割如附圖一及附表二所示。
　1.按「按分割之方法不能協議決定，法院得因任何共有人之請
    求，命為下列之分配：一、以原物分配於各共有人。但各共
    有人均受原物之分配顯有困難者，得將原物分配於部分共有
    人。二、原物分配顯有困難時，得變賣共有物，以價金分配
    於各共有人；或以原物之一部分分配於各共有人，他部分變
    賣，以價金分配於各共有人。以原物為分配時，如共有人中
    有未受分配，或不能按其應有部分受分配者，得以金錢補償
    之。以原物為分配時，因共有人之利益或其他必要情形，得
    就共有物之一部分仍維持共有」，民法第824條第2項至第4
    項分別定有明文。法院裁判分割共有物，除應斟酌各共有人
    之意願、利害關係及共有物之性質外，尚應斟酌分得部分之
    利用價值、經濟效用等而為公平合理之分配，不受當事人聲
    明之拘束。以原物分配時，因共有人之利益或其他必要情形
    ，得就共有物之一部維持共有。是法院為裁判分割時，除應
    斟酌各共有人之意願外，尚需衡酌共有物之性質、價格、分
    割前之使用狀態、經濟效用及公共利益、全體或多數共有人
    利益等因素，並兼顧公平之原則等有關情狀，定一適當公平
    之方法以為分割。
　2.本件原告主張794地號土地應分割如附圖一及附表二所示，
    此分割方案與被告劉明雄等人及被告歐劉滿等人之分割方案
    均屬相同（見本院卷一第187頁、第191頁、第238頁），且
    為到庭之被告所未予爭執，是認該分割方案已取得大多數到
    庭共有人之同意；而該分割方案就A1、A2、A4、A5、A6、A7
    、A8、A9、A10部分雖仍分別使部分共有人繼續維持共有，
    惟此乃為促進土地利用、避免土地過度細分而必須為之，且
    考量各該編號之土地大致上乃是依被告間之親疏遠近關係，
    而分配由劉氏家族之各房或其他姓氏之家族分別維持共有，
    有被告歐劉滿所提出之劉氏家族關係圖可參（見本院卷一第
    105頁），故此分配方式符合多數被告因繼承取得794地號土
    地之狀態，以及對於794地號土地祖產之情感，且有助於將
    來土地由各房或各家族再為利用，尚屬妥適；又此分割方案
    分割後之各筆土地均仍與道路相連，並無袋地或通行上之疑
    慮；且經本院函詢桃園市平鎮地政事務所之結果，此分割方
    案亦符合農業發展條例第16條之相關規定，得為分割登記，
    有桃園市平鎮地政事務所110年1月6日平地測字第110000013
    0號函可憑（見本院卷二第355）；綜上，足認794地號土地
    如以附圖一及附表二之方式為原物分割，乃屬適宜。　　
　㈣793地號土地應分割如附圖一及附表三所示。
　1.就793地號土地，本件兩造所提出之「原告分割方案」、「
    劉明雄分割方案」以及「歐劉滿分割方案」內容大致相同，
    除了就793地號土地南方墓園之共有人組成及部分共有人之
    分配位置略有不同安排外，上開3個分割方案均是依被告間
    之親疏遠近關係，而分配由劉氏家族之各房或其他姓氏之家
    族分別維持共有，且分割後之各筆土地均仍與道路相連，並
    無袋地或通行上之疑慮，又經本院函詢桃園市平鎮地政事務
    所之結果，上開3個分割方案亦均符合農業發展條例第16條
    之相關規定，得為分割登記，有桃園市平鎮地政事務所110
    年1月6日平地測字第1100000130號函可憑（見本院卷二第35
    5），是於法律上及事實上均無不可行之情形，則自應就上
    開3方案是否適當進行討論。
　2.「歐劉滿分割方案」並非適當之分割方案。
　⑴經查，793地號土地南方有一劉氏家族墓園，有桃園市○鎮區0
    00○0○00○○○○○00000號複丈成果圖可參（見本院卷一第173頁
    ），為劉氏子孫歷年來共同祭拜祖先之用，依其使用之情況
    ，自僅應由劉氏子孫就該部分土地繼續維持共有，始為適當
    。而793地號土地之共人中，原告及被告黃幸助並非劉氏子
    孫，為兩造所未予爭執；而被告高金星及高嘉臨之母親雖曾
    與劉氏子孫劉添俊結婚，惟其2人之母親是在劉添俊死亡而
    與非劉氏子孫之人結婚後，才生下被告高金星及高嘉臨後，
    故其二人並非劉氏子孫，亦不會使用到劉氏家族墓園等情，
    業據被告高金星及高嘉臨具狀陳述在卷（見卷一第216頁）
    ，且為原告及其餘被告未予爭執；從而，原告、黃幸助、高
    金星、高嘉臨應無與其他劉氏子孫就該墓園繼續維持共有之
    必要，故認「歐劉滿分割方案」使全體共有人就該墓園所在
    地繼續維持共有，並非可採。
　⑵被告歐劉滿等人雖抗辯：原告及其他被告於繼受該筆土地時
    ，應已一併繼受該墓園之持分，因此就墓園部分應由全體共
    有人按原應有部分比例維持共有云云；然共有人本即就共有
    物之全部範圍均享有持分，是若依被告歐劉滿之上開抗辯，
    則793土地全部即均仍應由共有人維持共有，而無再為分割
    之必要，顯非合理；且若將劉氏家族墓園所在地保留由全體
    共有人共有，則將來非劉氏子孫之共有人極有可能再提出分
    割共有物之訴，甚至請求變價分割，如此對於劉氏家族就該
    墓園之利用顯非有利，益徵「歐劉滿分割方案」就墓園為此
    安排，並非妥適。
　⑶況被告歐劉滿等人於最後言詞辯論期日亦陳稱：同意非劉氏
    子孫不用分到墓園，而「原告分割方案」就共有人分配位置
    安排除墓園外，均與「歐劉滿分割方案」相同，故同意「原
    告分割方案」等語（見本院卷三第78頁），益徵「歐劉滿分
    割方案」並非793地號土地最適宜之分割方案。
　3.「原告分割方案」乃屬較為適宜之分割方案。
  ⑴本院審酌「原告分割方案」及「劉明雄分割方案」之差別，
    僅在於對「高金星、高嘉臨」、「歐劉滿、劉玉蘭、劉士誠
    、劉香吟、劉千僡」、「劉家宏」、「賴沁榆、劉信宏、劉
    育松」、「劉明雄」此5組共有人之分配位置略有不同，其
    餘部分均屬相同；而考量793土地上現有被告高嘉臨之配偶
    吳瑞彩於北方種植肖楠、樟樹、櫸樹等經濟作物，賴沁榆、
    劉信宏、劉育松及劉明雄則於中段種植稻米等情，為兩造所
    不爭執；而比對上開2分割方案及793地號土地之空照圖（見
    調解卷第67頁），乃以「原告分割方案」就「高金星、高嘉
    臨」、「賴沁榆、劉信宏、劉育松」、「劉明雄」此三組共
    有人所分配之位置，與793地號土地上種植經濟作物與稻米
    之現況較為相近；且就「歐劉滿、劉玉蘭、劉士誠、劉香吟
    、劉千僡」、「劉家宏」此兩組共有人之分配結果，亦係「
    原告分割方案」所分配之區塊形狀較佳，「劉明雄分割方案
    」對於此兩組共有人分配之區塊，其形狀較「原告分割方案
    」分配之結果更為狹長，較不利於土地之利用；是綜合上開
    情形，應認「原告分割方案」為較為適當之分割方案。
　⑵被告劉明雄等人雖陳稱：希望其等分得之土地可以相鄰等語
    ，然「高金星、高嘉臨」、「賴沁榆、劉信宏、劉育松」、
    「劉明雄」就所分得之土地乃是各自利用，並無相互依賴之
    關係，縱使不相鄰，亦不會影響各自土地之利用，是在考量
    全體共有人最佳之情況後，認仍以「原告分割方案」為較為
    適當之分割方案。　
四、綜上所述，原告請求如主文第1項至第4項所示之繼承登記，
    為有理由，應予准許，至原告請求許劉菊妹之繼承人辦理繼
    承登記部分，則無理由，應予駁回。又原告依民法第823條
    第1項、第824條規定，訴請本院就系爭土地予以裁判分割，
    於法有據，本院於斟酌系爭土地之使用情形、性質、法令限
    制、經濟效用及各共有人之利害關係等相關因素後，爰就系
    爭土地所有權之分割方法諭知如主文第5項及第6項所示。
五、本件事證已臻明確，兩造其餘攻擊防禦方法及所提證據，核
    與判決結果不生影響，爰不逐一論述，併此敘明。
六、末按分割共有物之訴，核其性質，兩造本可互換地位，原告
    提起本件訴訟於法雖屬有據，然被告之應訴乃法律規定不得
    不然，其所為抗辯為伸張或防衛權利所必要，且本件分割結
    果，全體共有人均蒙其利，是本件訴訟費用應由兩造各依附
    表一「訴訟費用負擔比例」欄所示之比例加以分擔，始為公
    允，爰依民事訴訟法第80條之1、第85條第1項但書規定，酌
    定訴訟費用負擔如主文第8項所示。　
中　　華　　民　　國　　110 　年　　12　　月　　28　　日
                  民事第三庭    法　官　許容慈
正本係照原本作成。
如對本判決上訴，須於判決送達後二十日內向本院提出上訴狀。
如委任律師提起上訴者，應一併繳納上訴審裁判費。
中　　華　　民　　國　　110 　年　　12　　月　　29　　日
                                書記官  邱佑儒
附表一：
編號 793地號土地  794地號土地  訴訟費用負擔比例  備註 　  共有人 應有部分 共有人 應有部分 793地號土地部分 794地號土地部分  1 劉平一 80分之3     劉平一 80分之9    80分之3   80分之9    　 2 劉添光（歿） 80分之3     劉添光（歿） 80分之3     80分之3    80分之3    由劉蔡芹妹、劉明寬、劉明鐵、劉明遠承受訴訟。 3 X X 黃德隆（歿） 80分之1     X 80分之1    由王燕玉、黃士杰、黃秋蓮承受訴訟     800分之21   800分之21   4 X X 黃德鎮 80分之1     X 80分之1    　     800分之21   X 800分之21   　 5 X X 余黃春秋 80分之1     80分之1    　     800分之21   800分之21  　 6 X X 高黃春英 800分之21  X 800分之21  　 7 劉錦中 1120分之9   劉錦中 1120分之9  1120分之9  1120分之9  　 8 劉錦城 1120分之9  劉錦城 1120分之9   1120分之9  1120分之9  　 9 劉錦興 1120分之9   劉錦興 1120分之9   1120分之9  1120分之9  　 10 劉錦發 1120分之9   劉錦發 1120分之9   1120分之9  1120分之9  　 11 劉錦平 1120分之9   劉錦平 1120分之9   1120分之9  1120分之9  　 12 劉金枝 1120分之9   劉金枝 1120分之9   1120分之9  1120分之9  　 13 劉金美 1120分之9   劉金美 1120分之9   1120分之9  1120分之9  　 14 劉呂鴻 320分之9   劉呂鴻 320分之9    320分之9   320分之9   　 15 劉明雄 160分之31   劉明雄 320分之33   160分之31  320分之33  　 16 劉孟淮 32分之1     劉孟淮 80分之3    32分之1    80分之3    　 17 劉孟坤 32分之1     劉孟坤 80分之3     32分之1    80分之3    　 18 劉孟祥 32分之1    劉孟祥 80分之3    32分之1    80分之3    　 19 劉孟富（歿） 32分之1    劉孟富（歿） 80分之3     32分之1    80分之3    由劉孟淮、劉孟坤、劉孟祥、劉芮均、王劉美珠承受訴訟。 20 高金星 40分之1     X X 40分之1    X 　 21 高嘉臨 20分之1     X X 20分之1    X 　 22 歐劉滿 80分之3     歐劉滿 160分之7   80分之3    160分之7   　 23 賴沁榆 480分之31 X X 480分之31 X 　 24 劉信宏 480分之31  劉信宏 640分之33   480分之31  640分之33  　 25 劉育松 480分之31 劉育松 640分之33   480分之31 640分之33  　 26 劉凱光 1600分之9   劉凱光 1600分之9  1600分之9  1600分之9  　 27 劉凱珍 1600分之9   劉凱珍 1600分之9   1600分之9  1600分之9  　 28 劉春郎 1600分之9  劉春郎 1600分之9  1600分之9  1600分之9  　 29 劉祝旭 1600分之9  劉祝旭 1600分之9  1600分之9  1600分之9  　 30 劉慶富 1600分之9  劉慶富 1600分之9  1600分之9  1600分之9  　 31 劉慶財 1600分之9  劉慶財 1600分之9  1600分之9  1600分之9  　 32 劉慶福 1600分之9   劉慶福 1600分之9   1600分之9  1600分之9  　 33 劉屘玉 1600分之9  劉屘玉 1600分之9   1600分之9  1600分之9  　 34 劉圳祥 320分之9   劉圳祥 320分之9 320分之9   320分之9 　 35 X X 黃瑞華 2400分之31  X 2400分之31 　 36 黃幸助 40分之1     X X 40分之1    X 　 37 劉家宏 160分之7   劉家宏 40分之1     160分之7   40分之1    　 38 X X 吳瑞彩 1200分之31  X 1200分之31 　 39 劉玉蘭 240分之1   劉玉蘭 80分之1     240分之1   80分之1    　 40 劉士誠 1440分之1   劉士誠 480分之1   1440分之1  480分之1   　 41 劉香吟 1440分之1  劉香吟 480分之1 1440分之1  480分之1 　 42 劉千僡 1440分之1   劉千僡 480分之1 1440分之1  480分之1 　 43 宋宏方 160分之9   宋宏方 160分之9   160分之9 160分之9   　 44 胡家誠 1600分之9   胡家誠 1600分之9  1600分之9 1600分之9  　 45 許劉菊妹（歿） 1600分之9  許劉菊妹（歿） 1600分之9    1600分之9 1600分之9    經許蕙蘭、許華貴辦理分割繼承登記，由其2人分別持有應有部分各3200分之18。嗣許華貴死亡，由詹富為、詹智媛承受訴訟。　 

附表二（附圖一中794地號土地之分配方式)：
編號 面積(平方公尺) 共有人 就分得土地之應有部分 就794地號土地原應有部分 備註 A1 550.12 劉明雄 2分之1 320分之33    劉信宏 4分之1 640分之33    劉育松 4分之1 640分之33  A2 160.70 歐劉滿 30分之21 160分之7    劉玉蘭 30分之6 80分之1    劉士誠 30分之1 480分之1    劉香吟 30分之1 480分之1    劉千僡 30分之1 480分之1  A3 66.68 劉家宏 1分之1 40分之1  A4 380.09 黃德隆（歿） 114分之10 80分之1 由王燕玉、黃士杰、黃秋蓮承受訴訟。    114分之21 800分之21    黃德鎮 114分之10 80分之1     114分之21 800分之21    余黃春秋 114分之10 80分之1     114分之21 800分之21    高黃春英 114分之21 800分之21  A5 400.09 劉平一 4分之3 80分之9    劉添光（歿） 4分之1 80分之3 由劉蔡芹妹、劉明寬、劉明鐵、劉明遠承受訴訟。 A6 400.09 劉孟淮 4分之1 80分之3    劉孟坤 4分之1 80分之3    劉孟祥 4分之1 80分之3    劉孟富（歿） 4分之1 80分之3 由劉孟淮、劉孟坤、劉孟祥、劉芮均、王劉美珠承受訴訟。 A7 150.03 劉錦中 7分之1 1120分之9    劉錦城 7分之1 1120分之9    劉錦興 7分之1 1120分之9    劉錦發 7分之1 1120分之9    劉錦平 7分之1 1120分之9    劉金枝 7分之1 1120分之9    劉金美 7分之1 1120分之9  A8 150.03 劉凱光 10分之1 1600分之9    劉凱珍 10分之1 1600分之9    劉春郎 10分之1 1600分之9    劉祝旭 10分之1 1600分之9    劉慶富 10分之1 1600分之9    劉慶財 10分之1 1600分之9    劉慶福 10分之1 1600分之9    許劉菊妹（歿） 10分之1 1600分之9 經許蕙蘭、許華貴辦理分割繼承登記，由其2人分別持有應有部分各3200分之18。嗣許華貴死亡，由詹富為、詹智媛承受訴訟。   劉屘玉 10分之1 1600分之9    胡家誠 10分之1 1600分之9  A9 103.36 黃瑞華 3分之1 2400分之31    吳瑞彩 3分之2 1200分之31  A10 150.04 劉呂鴻 2分之1 320分之9    劉圳祥 2分之1 320分之9  A11 150.04 宋宏方 1分之1 160分之9  

附表三（「原告分割分案」即附圖一中793地號土地之分配方式
）：
編號 面積（平方公尺） 共有人 就分得土地之應有部分 就793地號土地原應有部分 備註 B1 514.97 黃幸助 1分之1 40分之1 　 B2 1377.52 劉平一 2分之1 80分之3 　   劉添光（歿） 2分之1 80分之3 由劉蔡芹妹、劉明寬、劉明鐵、劉明遠承受訴訟。 B3 1544.92 高金星 3分之1 40分之1 　   高嘉臨 3分之2 20分之1 　 B4 803.55 歐劉滿 63分之54 80分之3    劉玉蘭 63分之6 240分之1 　   劉士誠 63分之1 1440分之1 　   劉香吟 63分之1 1440分之1 　   劉千僡 63分之1 1440分之1 　 B5 803.55 劉家宏 1分之1 160分之7 　 B6 3558.58 賴沁榆 3分之1 480分之31 　   劉信宏 3分之1 480分之31 　   劉育松 3分之1 480分之31 　 B7 3558.58 劉明雄 1分之1 160分之31 　 B8 2295.84 劉孟淮 4分之1 32分之1 　   劉孟坤 4分之1 32分之1 　   劉孟祥 4分之1 32分之1 　   劉孟富（歿） 4分之1 32分之1 由劉孟淮、劉孟坤、劉孟祥、劉芮均、王劉美珠承受訴訟。 B9 1033.14 劉錦中 7分之1 1120分之9 　   劉錦城 7分之1 1120分之9 　   劉錦興 7分之1 1120分之9 　   劉錦發 7分之1 1120分之9 　   劉錦平 7分之1 1120分之9 　   劉金枝 7分之1 1120分之9 　   劉金美 7分之1 1120分之9 　 B10 1033.14 劉凱光 10分之1 1600分之9 　   劉凱珍 10分之1 1600分之9 　   劉春郎 10分之1 1600分之9 　   劉祝旭 10分之1 1600分之9 　   劉慶富 10分之1 1600分之9 　   劉慶財 10分之1 1600分之9 　   劉慶福 10分之1 1600分之9 　   劉屘玉 10分之1 1600分之9 　   胡家誠 10分之1 1600分之9 　   許劉菊妹（歿） 10分之1 1600分之9 經許蕙蘭、許華貴辦理分割繼承登記，由其2人分別持有應有部分各3200分之18。嗣許華貴死亡，由詹富為、詹智媛承受訴訟。 B11 1033.14 劉呂鴻 2分之1 320分之9 　   劉圳祥 2分之1 320分之9 　 B12 1158.69 宋宏方 1分之1 160分之9 　 B13 1883.33 劉平一 45分之2 80分之3 　   劉添光（歿） 45分之2 80分之3 由劉蔡芹妹、劉明寬、劉明鐵、劉明遠承受訴訟。　   劉錦中 105分之1 1120分之9 　   劉錦城 105分之1 1120分之9 　   劉錦興 105分之1 1120分之9 　   劉錦發 105分之1 1120分之9 　   劉錦平 105分之1 1120分之9 　   劉金枝 105分之1 1120分之9 　   劉金美 105分之1 1120分之9 　   劉呂鴻 30分之1 320分之9 　   劉明雄 135分之31 160分之31 　   劉孟淮 27分之1 32分之1 　   劉孟坤 27分之1 32分之1 　   劉孟祥 27分之1 32分之1 　   劉孟富（歿） 27分之1 32分之1 由劉孟淮、劉孟坤、劉孟祥、劉芮均、王劉美珠承受訴訟。   歐劉滿 45分之2 80分之3 　   賴沁榆 405分之31 480分之31 　   劉信宏 405分之31 480分之31 　   劉育松 405分之31 480分之31 　   劉凱光 150分之1 1600分之9 　   劉凱珍 150分之1 1600分之9 　   劉春郎 150分之1 1600分之9 　   劉祝旭 150分之1 1600分之9 　   劉慶富 150分之1 1600分之9 　   劉慶財 150分之1 1600分之9 　   劉慶福 150分之1 1600分之9 　   劉屘玉 150分之1 1600分之9 　   劉圳祥 30分之1 320分之9 　   劉家宏 135分之7 160分之7 　   劉玉蘭 405分之2 80分之1 　   劉士誠 1215分之1 480分之1 　   劉香吟 1215分之1 480分之1 　   劉千僡 1215分之1 480分之1 　   胡家誠 150分之1 1600分之9 　   許劉菊妹（歿） 150分之1 1600分之9 經許蕙蘭、許華貴辦理分割繼承登記，由其2人分別持有應有部分各3200分之18。嗣許華貴死亡，由詹富為、詹智媛承受訴訟。 

附表四（「劉明雄分割方案」即附圖二中793地號土地之分配方
式）：
編號 面積（平方公尺） 共有人 就分得土地之應有部分 就793地號土地原應有部分 備註 C1 514.97 黃幸助 1分之1 40分之1 　 C2 1377.52 劉平一 2分之1 80分之3 　   劉添光（歿） 2分之1 80分之3 由劉蔡芹妹、劉明寬、劉明鐵、劉明遠承受訴訟。　 C3 1544.92 高金星 3分之1 40分之1 　   高嘉臨 3分之2 20分之1 　 C4 3558.58 賴沁榆 3分之1 480分之31 　   劉信宏 3分之1 480分之31 　   劉育松 3分之1 480分之31 　 C5 3558.58 劉明雄 1分之1 160分之31 　 C6 803.55 歐劉滿 63分之54 80分之3 　   劉玉蘭 63分之6 80分之1 　   劉士誠 63分之1 480分之1 　   劉香吟 63分之1 480分之1 　   劉千僡 63分之1 480分之1 　 C7 803.55 劉家宏 1分之1 160分之7 　 C8 2295.84 劉孟淮 4分之1 32分之1 　   劉孟坤 4分之1 32分之1 　   劉孟祥 4分之1 32分之1 　   劉孟富（歿） 4分之1 32分之1 由劉孟淮、劉孟坤、劉孟祥、劉芮均、王劉美珠承受訴訟。 C9 1033.14 劉錦中 7分之1 1120分之9 　   劉錦城 7分之1 1120分之9 　   劉錦興 7分之1 1120分之9 　   劉錦發 7分之1 1120分之9 　   劉錦平 7分之1 1120分之9 　   劉金枝 7分之1 1120分之9 　   劉金美 7分之1 1120分之9 　 C10 1033.14 劉凱光 10分之1 1600分之9 　   劉凱珍 10分之1 1600分之9 　   劉春郎 10分之1 1600分之9 　   劉祝旭 10分之1 1600分之9 　   劉慶富 10分之1 1600分之9 　   劉慶財 10分之1 1600分之9 　   劉慶福 10分之1 1600分之9 　   劉屘玉 10分之1 1600分之9 　   胡家誠 10分之1 1600分之9 　   許劉菊妹（歿） 10分之1 1600分之9 經許蕙蘭、許華貴辦理分割繼承登記，由其2人分別持有應有部分各3200分之18。嗣許華貴死亡，由詹富為、詹智媛承受訴訟。 C11 1033.14 劉呂鴻 2分之1 320分之9 　   劉圳祥 2分之1 320分之9 　 C12 1158.69 宋宏方 1分之1 160分之9 　 C13 1883.33 劉平一 45分之2 80分之3 　   劉添光（歿） 45分之2 80分之3 由劉蔡芹妹、劉明寬、劉明鐵、劉明遠承受訴訟。　   劉錦中 105分之1 1120分之9 　   劉錦城 105分之1 1120分之9 　   劉錦興 105分之1 1120分之9 　   劉錦發 105分之1 1120分之9 　   劉錦平 105分之1 1120分之9 　   劉金枝 105分之1 1120分之9 　   劉金美 105分之1 1120分之9 　   劉呂鴻 30分之1 320分之9 　   劉明雄 135分之31 160分之31 　   劉孟淮 27分之1 32分之1 　   劉孟坤 27分之1 32分之1 　   劉孟祥 27分之1 32分之1 　   劉孟富（歿） 27分之1 32分之1 由劉孟淮、劉孟坤、劉孟祥、劉芮均、王劉美珠承受訴訟。   歐劉滿 45分之2 80分之3 　   賴沁榆 405分之31 480分之31 　   劉信宏 405分之31 480分之31 　   劉育松 405分之31 480分之31 　   劉凱光 150分之1 1600分之9 　   劉凱珍 150分之1 1600分之9 　   劉春郎 150分之1 1600分之9 　   劉祝旭 150分之1 1600分之9 　   劉慶富 150分之1 1600分之9 　   劉慶財 150分之1 1600分之9 　   劉慶福 150分之1 1600分之9 　   劉屘玉 150分之1 1600分之9 　   劉圳祥 30分之1 320分之9 　   劉家宏 135分之7 160分之7 　   劉玉蘭 405分之2 80分之1 　   劉士誠 1215分之1 480分之1 　   劉香吟 1215分之1 480分之1 　   劉千僡 1215分之1 480分之1 　   胡家誠 150分之1 1600分之9 　   許劉菊妹（歿） 150分之1 1600分之9 經許蕙蘭、許華貴辦理分割繼承登記，由其2人分別持有應有部分各3200分之18。嗣許華貴死亡，由詹富為、詹智媛承受訴訟。 

附表五：（「歐劉滿分割方案」即附圖三中793地號土地之分配
方式）：
編號 面積（平方公尺） 共有人 就分得土地之應有部分 就793地號土地原應有部分 備註 D1 467.89 黃幸助 1分之1 40分之1 　 D2 1403.67 劉平一 2分之1 80分之3 　   劉添光（歿） 2分之1 80分之3 由劉蔡芹妹、劉明寬、劉明鐵、劉明遠承受訴訟。　 D3 1403.67 高金星 3分之1 40分之1 　   高嘉臨 3分之2 20分之1 　 D4 818.81 歐劉滿 63分之54 80分之3 　   劉玉蘭 63分之6 80分之1 　   劉士誠 63分之1 480分之1 　   劉香吟 63分之1 480分之1 　   劉千僡 63分之1 480分之1 　 D5 818.81 劉家宏 1分之1 160分之7 　 D6 3626.16 賴沁榆 3分之1 480分之31 　   劉信宏 3分之1 480分之31 　   劉育松 3分之1 480分之31 　 D7 3626.16 劉明雄 1分之1 160分之31 　 D8 2339.45 劉孟淮 4分之1 32分之1 　   劉孟坤 4分之1 32分之1 　   劉孟祥 4分之1 32分之1 　   劉孟富（歿） 4分之1 32分之1 由劉孟淮、劉孟坤、劉孟祥、劉芮均、王劉美珠承受訴訟。 D9 1052.75 劉錦中 7分之1 1120分之9 　   劉錦城 7分之1 1120分之9 　   劉錦興 7分之1 1120分之9 　   劉錦發 7分之1 1120分之9 　   劉錦平 7分之1 1120分之9 　   劉金枝 7分之1 1120分之9 　   劉金美 7分之1 1120分之9 　 D10 1052.75 劉凱光 10分之1 1600分之9 　   劉凱珍 10分之1 1600分之9 　   劉春郎 10分之1 1600分之9 　   劉祝旭 10分之1 1600分之9 　   劉慶富 10分之1 1600分之9 　   劉慶財 10分之1 1600分之9 　   劉慶福 10分之1 1600分之9 　   劉屘玉 10分之1 1600分之9 　   胡家誠 10分之1 1600分之9 　   許劉菊妹（歿） 10分之1 1600分之9 經許蕙蘭、許華貴辦理分割繼承登記，由其2人分別持有應有部分各3200分之18。嗣許華貴死亡，由詹富為、詹智媛承受訴訟。 D11 1052.75 劉呂鴻 2分之1 320分之9 　   劉圳祥 2分之1 320分之9 　 D12 1052.75 宋宏方 1分之1 160分之9 　 D13 1883.33 由全體共有人按原應有部分比例維持共有